臺灣臺南地方法院民事判決　　　　　　　 94年度保險字第8號
原　　　告　鍵銘工程股份有限公司
法定代理人　甲○○
訴訟代理人　黃奉彬律師
被　　　告　華南產物保險股份有限公司
法定代理人　丙○○
訴訟代理人　乙○○
上列當事人間請求給付保險金事件，經本院於民國94年8月1日言
詞辯論終結，判決如左：
　　主    　文
被告應給付原告新台幣肆拾伍萬貳仟肆佰捌拾元，及自民國九十
四年二月十九日起至清償日止，按週年利率百分之五計算之利息
。
原告其餘之訴駁回。
訴訟費用由被告負擔四分之一，餘由原告負擔。
本判決得假執行，但被告如於執行標的物拍定、變賣前，以新台
幣肆拾伍萬貳仟肆佰捌拾元為原告預供擔保，得免為假執行。原
告其餘假執行之聲請駁回。
    事實及理由
一、按訴狀送達後，原告不得將原訴變更或追加他訴。但有下列
    各款情形之一者，不在此限：三、擴張或減縮應受判決事項
    之聲明者，民事訴訟法第255條第1項第3款定有明文。原告
    本於保險契約起訴請求被告給付新台幣（下同）1,647,720
    元及遲延利息。嗣擴張請求金額為2,000,000元，經核與前
    開規定相符，自應准許。
二、本件原告主張：
  (一)原告於民國87年2月8日向被告公司投保營造綜合保險，保險
    期間從87年2月8日至89年3月31日止，保險受益人為台灣省
    自來水股份有限公司（下稱水公司），被保險人為原告。而
    按營造綜合保險單，有關營造工程第三人意外責任險，每一
    事故財物損害每一額度為2,000,000元。原告於87年9月間因
    施作水公司南化－大社和平路旗楠路幹管工程，因施工不慎
    ，而損害第三人中國石油股份有限公司（下稱中油公司）之
    油管，造成中油公司受有2,017,785元，及自87年9月23日起
    至清償日止按週年利率百分之五計算之利息，經台灣高等法
    院高雄分院89年度上字第101號判決確定，原告已依判決內
    容支付訴外人中油公司2,741,574元。當原告依保險契約向
    被告公司請求保險給付時，被告公司則僅願支付342,280 元
    ，有宏昱保險公證人有限公司（下稱公證人）函可稽。依保
    險契約之約定，原告每一事故應負擔之最高限額為2,000,00
    0元，因原告已給付第三人2,741,574元，扣除自負額仍逾上
    開最高額度，則被告依保險契約應給付原告2,000,000元，
    爰請求被告如數給付，並加計自起訴狀繕本送達翌日起之法
    定利息。
  (二)按定型化契約之條款違反誠信原則，對消費者顯失公平者，
    無效。定型化契約中之條款有下列情形之一者，推定其顯失
    公平：（一）違反平等互惠原則者。（二）條款與其所排除
    不予適用之任意規定之立法意旨顯相矛盾者。（三）契約之
    主要權利或義務，因受條款之限制，致契約之目的難以達成
    者。消費者保護法第12條定有明文。本件兩造所簽訂之營繕
    工程保險，包含對第三人之責任保險，惟被告之定型化保險
    契約中第9條卻將大部分對於第三人責任險部分列為除外不
    保條款，此部分不僅違反平等互惠原則（原告繳納保費，被
    告負保險責任），且過多之除外條款，亦將導致兩造簽訂之
    第三人責任保險失其契約之目的，是以上開第9條除外條款
    之約定，依消費者保護法第12條之規定，自應解釋為無效。
  (三)被告抗辯本件情形為契約所訂之除外條款，此部分並不可採
    ，按兩造契約第9條第5款固規定：「因損害管線、管路、線
    路及其有關設施所致之賠償責任。」為不保條款，然契約中
    所附之特約條款第144款又規定有關原告就第三人意外責任
    中關於損害管線、管路、線路或其他有關設施時，應負擔部
    分之自付額，此部分之特約條款顯然已認定有關於損害第三
    人管線、管路、線路或其他相關設施，並非第三人責任險之
    除外約定事項，否則，既已約定為除外條款，又何須再約定
    原告之自付額，二者豈非自相矛盾？依特約條款優先一般條
    款適用之法理，有關損害第三人管線、管路、線路，並非除
    外條款，被告自不得爰引基本條款第9條第5款而主張免除契
    約責任。
  (四)次按，責任保險之思想已從「填補被保險人因賠償被害人所
    致之損害」，逐漸轉移為「填補被害人之損害」。責任保險
    之保險人既然收取保險費，在立法政策上，即應逐漸禁止或
    限制其以抗辯被保險之方法，達到拒絕保險給付之目的，以
    杜絕其規避責任。以立法方式，限制或禁止責任保險保險人
    對被保險人行使抗辯權，意即禁止保險人引用被保險人所發
    生之責任為抗辯之法律。此種規定主要是禁止保險人以「被
    保險人遲延通知」或以「被保險人未遵循保險契約約定之配
    合義務」為理由，拒絕保險給付（參劉宗榮著保險法第352
    頁）。因此有關責任保險之精神即在於使保險人負擔被保險
    人對於第三人造成損害之賠償，因此在解釋上應避免保險人
    引用過多之除外條款，藉以排除自身之保險責任。
    本件被告將有關對於第三人有管線、線路、管路及相關設施
    之損害列為除外條款，在解釋上已明顯違反上開原則，違反
    誠信原則，且顯失公平，應認為無效，且其自身之特約條款
    （附約編號144條）又已排除一般條款（條款第9條5款），
    被告自應對原告之損害負理賠責任。
  (五)原告施工已盡善良管理人責任：
    (1)本件原告於施工時已盡善良管理人責任，此部分業據被告
      所選任之保險經紀人出具證明文件載稱略謂：「．．．但
      被保險人證明施工前已取得上述設施位置突擊有關資料，
      並於施工中已盡相當注意．．．保險人需賠付修復油管損
      失新台幣三十一萬一千二百二十元及消防費用支出新台幣
      三萬一千零六十元整，合計賠償金額為新台幣三十四萬二
      千二百八十元」，被告抗辯原告未盡善良管理人責任乙事
      ，顯不可採。另台灣高雄地方法院87年度訴字第2105號判
      決亦認定被告已盡善良管理人責任。
    (2)除外條款中所稱施工中已盡相當注意，在解釋上只要原告
      之行為並非故意或重大過失，即應認定原告已盡相當注意
      ，按責任保險其責任種類共可分為債務不履行之責任、侵
      權行為之責任及其他責任，而債務不履行之責任則可區分
      為不可抗力責任、通常事變責任、抽象輕過失責任、具體
      輕過失責任及故意責任，以上五種不同責任層次之債務不
      履行，若債務人所負之責任為不可抗力責任，其責任最重
      ；若所負之責任為一般事變責任，其責任次重，．．．如
      此依序減輕，若所負之責任為故意責任，其責任最輕。債
      務人所負之責任愈重，其仰賴於責任保險，以分化其風險
      者，亦愈為殷切；反之，債務人所負之責任愈輕，其仰賴
      於責任保險，以分化其風險者，則較不迫切。不論如何，
      若危險事故因債務人（被保險人）之故意或重大過失而發
      生，保險人仍不負保險給付之責任，以避免鼓勵債務不履
      行，肇生道德風險（參劉宗榮著保險法第327頁）。本件
      兩造所簽訂契約之本質，係營造工程保險，並涵蓋對第三
      人之責任險，而第三人責任險之含義，本即希望透過保險
      之制度以減輕被保險人自身之責任，是以有關原告之注意
      義務自應以有故意或重大過失，始得解為不得請求賠償之
      情事，查本件之情形，原告於施工前已取得中油公司所交
      付之管線位置圖，且依該位置圖進行施工，原告之作為自
      無故意或重大過失可言，自應認定已符合契約中所定已盡
      相當之注意。
  (六)有關油料之損失，應包括在所謂為修理或置換受損設施所需
    費用之範圍內，其理由如后：
    (1)本件原告所投保之營繕工程險，包括第三人責任險已如前
      述，而原告所承攬之工作係為自來水公司埋置幹管，且經
      過之路線可能會抵觸中油之油管，此部分為兩造簽訂營繕
      工程保險契約前所知之甚詳，因此原告投保本件營繕工程
      保險之合理期待，是希望如在施工中造成中油油管管線及
      油料之損害，亦應涵蓋在第三人責任保險之範圍內，雖與
      被告就條文之解釋雖存有差距，惟此部分差距之不利益自
      應由保險人即被告負擔，是以本件之油料損失應包含在被
      告承保之範圍內。
    (2)被告雖辯稱就系爭保險契約基本條款第9條第5款規定為：
      「因損害管線、管路、線路及其有關設施所致之賠償責任
      。但被保險人證明施工前已取得上述設施位置圖及有關資
      料，並於施工中已盡相當注意者，為修理或置換受損設施
      所需費用不在此限。」，如果不欲限制賠償範圍，則條款
      應為「因損害管線、管路、線路及其有關設施所致之賠償
      責任」。此部分之辯解顯示被告公司一開始即有取巧之作
      法，欲在契約文字上以專業理解之方式達到避責之目的，
      顯然違反保險契約為最大善意契約之基本原則，且亦與原
      告對契約之合理期待不符。
    (3)契約條文中所謂修理或置換受損設施，在解釋上不應僅狹
      隘的認為是硬體設備，按依國語活用辭典，所謂設施係指
      佈置或計畫施行，因此設施二字之涵義並不單指硬體設施
      。
    (4)本件原告與案外人中油公司進行訴訟之時，被告即表示只
      要對中油公司之訴訟需負擔賠償，被告即願負擔相關保險
      責任，惟原告於地院判決時獲得勝訴判決，被告即以原告
      無過失而免除其保險責任。又當高等法院判決原告敗訴，
      被告卻又以原告未盡善良管理人責任，不符理賠要件而拒
      絕賠償，如此一來，無論原告對中油公司之訴訟是勝訴或
      敗訴，被告都無須負擔保險責任，殊不合理，被告顯然違
      反保險為最大善意契約之基本精神。
  (七)聲明：
    (1)被告應給付原告2,000,000元，及自起訴狀繕本送達翌日
      起至清償日止按週年利率百分之五計算之利息。
    (2)原告願供擔保請准宣告假執行。
三、被告抗辯：
  (一)被告於本件起訴前由訴外人宏昱保險公證人有限公司函知原
    告被告需賠付342,280元，係因被告認原告挖破油管事件雖
    屬保險契約基本條款第9條第5款之特別不保事項，故願於原
    告不能為請求時，酌給該金額以為通融而息事，並非表示被
    告承諾賠付之意。原告基於保險契約提起本件訴訟，即係表
    示不同意被告賠付之金額，原告自不得依此一面主張願接受
    該函文之金額，一面又另再起訴為更高金額之請求。
  (二)系爭保險契約並無顯失公平之情形：
    (1)系爭保險契約為商業契約，非屬消費者保護法所指稱之定
      型化契約，無消費者保護法之適用。消費者保護法所稱之
      定型化契約，當指企業經營者提出且無個別磋商可能性之
      契約之謂。系爭保險契約雖為被告所提出，惟原告係營造
      專業並非立於不可與被告磋商之弱勢經濟地位，其地位與
      被告相當，故系爭保險契約並非屬於消費者保護法所稱之
      定型化契約，而係一般之商業契約，應當適用契約自由原
      則。
    (2)保險契約條款公平允當：
      1.按保險契約承保範圍有就特定具體事件為列舉式承保者
        ，亦有就特定範圍為概括式承保者，惟不論何種承保方
        式，均有除外條款或不保條款之規定，此為保險特性使
        然。蓋保險之要素為危險（需為多數、不確定、偶然、
        未發生或未消滅、能測定、適法）、補償之需要性（保
        險利益，避免道德性危險）、團體性﹝大數法則﹞、有
        償性（保費與危險承擔之對價）、獨立之法律上請求權
        ，不論列舉式或概括式承保，斷不可能單憑一段文字就
        將不可保危險、道德性危險或保費對價外之危險（包括
        一定損失範圍及危險種類）等悉數屏除於外，故勢必有
        不保條款或除外條款之約定。
      2.保險契約有其有償性及對價性，是以要保人應負擔保險
        費，保險人應承擔危險。保險費並非保險人咨意開價，
        而係依經驗法則及大數法則精算而來。要保人負擔多少
        保險費，保險人負擔多少危險！就系爭保險契約言，原
        告所繳付之保險費，即為保險契約條款（包括批單）所
        示願意且被告能承保範圍（去除除外或不保事項）之對
        價。保險斷不可能漫無天際承擔所有風險，除外或不保
        條款有其必要性。
      3.且就系爭保險契約基本條款第9條言，其規定之不保事
        項不外是其他非營建工程因素所造成之危險（第一、四
        款），或定義第三人與關係人範圍，避免道德性危險發
        生之規定（第二、三、六款），或損害可能過距需特別
        聲明不保或非保險費對價範圍內之危險種類或數額（第
        五款）。
      4.所謂契約目的應以契約本身內容要件觀之。原告挖斷油
        管管線，非屬系爭保險契約承保範圍，系爭保險契約原
        則上本即不對管路、管線加以承保，因此挖斷油管事件
        因不符合系爭保險契約內容及要件而遭拒賠，與系爭保
        險契約目的毫無關係。換言之，挖斷管線並非為系爭保
        險契約約定本應賠付而另以條款加以限制。
  (三)本件情形屬保險契約第9條第5款之不保事項：
    (1)系爭保險契約基本條款第9條係規定營造工程第三人意外
      責任險特別不保事項，其第5款內容為：「第二條營造工
      程第三人意外責任險之承保範圍不包括下列各項：．．．
      (五)因損害管線、管路、線路及其有關設施所致之賠償責任
      。但被保險人證明施工前已取得上述設施位置圖及有關資
      料，並於施工中已盡相當注意者，為修理或置換受損設施
      所需費用不在此限。」。按其文義即指只要是因為損害管
      線、管路、線路及其有關設施所致之賠償責任，即不在本
      保險契約承保範圍內，故不予賠償。
    (2)編號144號之「管線損失自負額特約條款」，並未排除系
      爭保險契約基本條款第九條第五款之適用：
      編號144號之特約條款，不論就其標題或內容觀之，皆僅
      在規範損害管線時之自負額，並未就損害管線時之賠償責
      任範圍另作約定；保險人即被告是否應負保險契約責任仍
      應視系爭保險契約基本條款而定。原告以特別條款、一般
      條款予以解釋，顯然刻意曲解該特約條款之意義。
  (四)系爭保險契約基本條款第9條第5款但書係規定但被保險人證
    明施工前已取得上述設施位置圖及有關資料，並於施工中已
    盡相當注意者，為修理或置換受損設施所需費用不在此限。
    查本但書之規定有二大要件：
    (1)規定例外賠償之前提要件：
      損害管線、管路、線路及其有關設施所致之賠償責任，係
      爭保險契約將其排除在承保範圍之外。惟系爭保險契約亦
      約定當被保險人證明施工前已取得上述設施位置圖及有
      關資料；施工中已盡相當注意者。則例外的給予約定範
      圍內之賠償。所謂已取得設施位置圖及有關資料，雖條文
      並未明列需為正確與否，但如取得之資料並非正確卻仍解
      釋為符合該條文之要件，不啻使該條文之規定形同具文；
      又所謂施工中已盡相當注意者，當指於營造工程中專門技
      術人員所應盡之善良管理人之注意義務而言，按系爭保險
      契約係承保營造工程對第三人依法應負賠償責任而受賠償
      請求時之責任險，是綜以民法第184條及營造工程之專門
      性觀之，其注意義務自當以善良管理人之注意義務為當。
    (2)原告施工未盡相當注意義務：
      原告未盡善良管理人之注意義務致挖破油管，經台灣高等
      法院高雄分院89年度上字第一0一號確定判決所認定，有
      關事實及法律之認定，被告尊重並引用之。公證人之公證
      報告陳稱因原告對挖斷油管無過失，故無須理賠，其過失
      責任之認定，係依據公證人之判斷及高雄地方法院87年度
      訴字第2105 號民事判決而認定。惟嗣該地院判決為高分
      院所推翻，因該高分院判決認原告未盡善良管理人之注意
      義務，而後上訴最高法院遭駁回確定，可確認原告挖斷油
      管係屬未盡善良管理人之注意義務所造成。故依前揭條款
      ，原告既未盡善良管理人之注意義務，則其損害管線、管
      路、線路及其有關設施所致之賠償責任，自不在系爭保險
      契約承保範圍，更何況原告所取得之位置圖並不正確，等
      同沒有取得。是依條款第9條第5款之約定，原告既未盡善
      良管理人之注意義務，又等同未取得有關設施之位置圖，
      被告自不負給付保險金之責。
  (五)如認被告需負理賠責任，應賠償之範圍僅及於修理或置換受
    損設施所需費用，不包含油料在內：
    因系爭保險契約基本條款第9條第5款但書規定：「但被保險
    人證明施工前已取得上述設施位置圖及有關資料，並於施工
    中已盡相當注意者，為修理或置換受損設施所需費用不在此
    限。」由此規定顯見被保險人之損害管線、管路、線路及其
    有關設施所致之賠償責任，雖係不保事項，但於被保險人證
    明施工前已取得設施位置圖及有關資料，並於施工中已盡相
    當注意者，則就「修理或置換」「受損設施」所需費用例外
    的予以賠償。就系爭條款之約定文字言，其規定為：「因損
    害管線、管路、線路及其有關設施所致之賠償責任。但被保
    險人證明施工前已取得上述設施位置圖及有關資料，並於施
    工中已盡相當注意者，為修理或置換受損設施所需費用不在
    此限。」，如果不欲限制賠償範圍，則條款應為「因損害管
    線、管路、線路及其有關設施所致之賠償責任。但被保險人
    證明施工前已取得上述設施位置圖及有關資料，並於施工中
    已盡相當注意者不在此限。」。
  (六)聲明：
    (1)原告之訴及假執行之聲請均駁回。
    (2)如受不利判決，願供擔保請准宣告假執行。
四、兩造不爭執之事實：
  (一)原告於87年2月間向被告公司投保營造綜合保險，保險期間
    從87年2月9日至88年6月30日止，保險受益人為水公司，被
    保險人為原告。嗣並於88年9月增加保額、延長保險期間（
    卷6、7頁保險單、保險批單）。
  (二)依原有之營造綜合保險單，有關營造工程第三人意外責任險
    ，每一事故財物損害每一額度為2,000,000元，自負額依被
    告營造綜合保險批單編號144，第一次損失之自負額為損失
    金額的10%（卷7頁保險單、40頁保險批單）。
  (三)原告施作水公司南化－大社和平路旗楠路幹管工程，於87年
    9月14日因施工不慎，而損害第三人中油公司之油管，造成
    中油公司受有損害，經中油公司對原告及水公司提起損害賠
    償訴訟，高雄地方法院87年度訴字第2105號判決中油公司敗
    訴，台灣高等法院高雄分院（下稱高雄高分院）89年度上字
    第101號判決原告應給付中油公司2,017,785元，及自87年9
    月23日起至清償日止按週年利率百分之五計算之利息，嗣經
    最高法院93年度台上字第714號判決駁回上訴確定（卷104－
    133頁歷審判決書）。
  (四)原告於判決確定後，已依判決內容支付訴外人中油公司共2,
    741,574元（卷73頁筆錄）。
五、本件兩造之爭執事項為：
    (一)營造綜合保險基本條款（下稱基本條款）第9條是否有顯
      失公平的情形，而屬無效？
    (二)本件原告施工是否有盡到相當注意之義務，而合於基本條
      款第9條5款之但書情形？
    (三)基本條款第9條第5款但書之賠償範圍？
    以下分別說明之：
  (一)原告主張系爭保險契約基本條款第9條將大部分對於第三人
    責任險之損失，列為除外不保條款，違反平等原則，並導致
    失去第三人責任保險之契約目的，依消費者保護法第12條規
    定，應解釋為無效。被告則以前述理由抗辯。經查：
    (1)消費者保護法第12條第1項規定：「定型化契約中之條款
      違反誠信原則，對消費者顯失公平者，無效。」消費者保
      護法所稱之定型化契約，當指企業經營者提出且無個別磋
      商可能性之契約，為保護弱勢之消費者，因而特別有此項
      規範。本件系爭保險契約雖為被告所提出，惟原告係營造
      廠商，並非立於不可與被告磋商之弱勢經濟地位，且參照
      被告提出之要保過程兩造往來文件，有關保險報價往來多
      次（卷169－174頁報價單、條款等），是認本件保險契約
      屬商業契約，尚無消費者保護法之適用。
    (2)然有關本件契約之定型化條款部分是否有民法247－1條各
      款規定之情形，而有顯失公平致該約定無效之事由？
      按保險契約承保範圍有就特定具體事件為列舉式承保者，
      亦有就特定範圍為概括式承保者，惟不論何種承保方式，
      均有除外條款或不保條款之規定，此為保險特性使然。蓋
      保險之要素為危險（需為多數、不確定、偶然、未發生或
      未消滅、能測定、適法）、補償之需要性（保險利益，避
      免道德性危險）、團體性﹝大數法則﹞、有償性（保費與
      危險承擔之對價）等，是不論列舉式或概括式承保，因實
      際操作上無法僅用一小段契約文字將不可保危險、道德性
      危險或保費對價外之危險（包括一定損失範圍及危險種類
      ）等悉數屏除於外，故勢必有不保條款或除外條款之約定
      。就系爭基本條款第9條各款而言，其規定之不保事項不
      外是其他非營建工程因素所造成之危險（第一、四款），
      或定義第三人與關係人範圍，避免道德性危險發生之規定
      （第二、三、六款），或損害可能因保險之初無法預計之
      損害，需特別聲明不保或非保險費對價範圍內之危險種類
      或數額（第五款），且第9條之規定並非所有該當之情形
      ，保險人全部不理賠，其仍以但書規範於符合一定要件下
      ，保險人須負保險賠償責任，是僅從基本條款第9條本身
      ，尚難認有何顯失公平情形，而應使該部分之約定無效，
      則原告主張該除外條款之約定全部無效，並不可採。
    (3)原告另主張依保險批單有自負額條款144（卷40頁批單條
      款），依特約條款優先一般條款適用之法理，本件自不得
      適用基本條款第9條第5款而主張免除契約責任。然上開編
      號144號之特約條款，不論就其標題或內容觀之，皆僅在
      規範損害管線時之自負額，並未就損害管線時之賠償責任
      要件另作約定；保險人即被告是否應負保險契約責任仍應
      視系爭保險契約基本條款而定，原告認基本條款屬一般條
      款，批單144條款為特別條款，顯係誤解上開約款之適用
      ，而不足採。
  (二)被告抗辯系爭損害之發生，依高雄高分院判決認定，原告未
    於施工中盡相當注意，故為基本條款第9條5款之不保事項，
    惟為原告所否認，主張原告於施工前已取得中油公司出具之
    管線位置圖，並依管線位置圖之位置從事探挖，應已盡相當
    之注意等語。經查：
    (1)基本條款第9條約定：「營造工程第三人意外責任險特別
      不保事項第二條營造工程第三人意外責任險之承保範圍不
      包括下列各項：(五)因損害管線、管路、線路及其有關設施
      所致之損害賠償責任。但被保險人證明施工前已取得上述
      設施位置圖及有關資料，並於施工中已盡相當之注意者，
      為修理或置換受損設施所需費用不在此限。」本件原告因
      施工損壞中油公司之油管，兩造並不爭執，然就原告施工
      是否已盡相當之注意一節，則意見分歧。按原告、水公司
      與中油公司間之訴訟（下稱前訴訟），確定判決認定施工
      前原告、水公司曾與相關管線單位（包括中油公司）會勘
      ，依會勘結論，水公司於施工前應知會相關管線單位，確
      定管線位置，如有損及各單位管線，承包商應負責修復或
      賠償，中油公司於當日交付自來水公司六張管線位置圖，
      並表示其油管管線位置與系爭工程相牴觸；而中油公司提
      出之管線位置圖，經前訴訟囑託鑑定結果，認定中油公司
      交付之上開總整理圖計畫埋設之二支十吋油管路線與實際
      埋設之位置並不相符，中油公司原先否認該鑑定結果，嗣
      再經現場測量，中油公司始知悉其提出之總整理圖所示路
      寬與實際路寬不符，致該圖所示油管位置與實際位置不合
      ，而就鑑定結果不予爭執（本院卷106頁反面高院判決理
      由六）。又上開圖說位置雖與實際埋設管線位置不符，但
      原告仍有探勘之義務，而原告施工前也確實有為探挖（前
      訴訟高院卷二210頁、卷三20頁、21頁證人江本富證詞）
      ，但並非確實探挖系爭油管與該工程之抵觸點，而係任意
      選擇位置探挖。惟原告既知系爭油管與系爭工程之施工範
      圍相牴觸，其探挖之目的係為探知該牴觸點之位置，已詳
      如前述，而中油公司交付之上開總整理圖既已圖示油管位
      置，雖將實際路寬四十三公尺誤載為四十公尺，致其縱向
      有三公尺之誤差，惟衡情，原告應可依該總整理圖所示油
      管位置測得系爭工程與圖示油管之牴觸點位置，則其應在
      該測得之圖示油管牴觸點附近探挖以確定牴觸點之實際位
      置，方符合施工單位與各管線單位會勘及中油公司於會勘
      時交付上開總整理圖之目的，否則若可任由施工單位不依
      圖示位置而自行選擇與牴觸點無關之地點探挖，顯將喪失
      交付管線圖之意義。又依前訴訟囑託鑑定人陳良雄依橫向
      比例1/600修正後之附圖（其上已套繪上開總整理圖所示
      油管位置）所示，因系爭工程係由楠梓往旗山方向施工，
      即圖示之橫向施工，上開總整理圖圖示之油管與系爭工程
      之牴觸點和實際油管與系爭工程之牴觸點（即遭挖破之B
      點），應在同一橫向直線上，而可測得圖示可能之牴觸點
      與實際牴觸點圖面距離約七公分，按1/1000比例計算，二
      者之實際距離約為七公尺，亦即圖示牴觸點與實際牴觸點
      之誤差距離約七公尺。此雖逾前訴訟證人即鍵銘公司之員
      工吳英斌所證探挖長五公尺之距離，但證人江本富已證稱
      探挖地點是江本正（即鍵銘公司之現場負責人）決定等語
      （見前訴訟高院卷三第20頁），是該五公尺長應係鍵銘公
      司之員工自行決定。又依證人江本富所證述第二點是隨便
      挖的，是要探挖我們施工的管線位置有無其他管線等語，
      足見證人吳英斌所指探挖長五公尺應為鍵銘公司處理自己
      事務時所注意之事項，而七公尺與五公尺相距不遠，施工
      單位為探知工程與管線之牴觸點，而探挖七公尺之長度，
      應未逾善良管理人之注意義務。原告在高速公路西側旗楠
      路北側之探挖並非為探挖系爭油管與系爭工程之牴觸點，
      已詳如前述，原告之員工若能以圖示牴觸點之位置為中心
      依其施工方向探挖，以稍逾其因管理自己事務而常有之探
      挖距離，應可探查得實際牴觸點之位置，其竟不為此途，
      任意選擇位置探挖，而置視上開總整理圖所示之牴觸點位
      置，顯然未盡善良管理人之探挖義務（本院卷108－109頁
      前訴訟高院判決參照）。
    (2)被告雖以上開判決理由之認定，抗辯本件原告員工因未盡
      善良管理人之探挖義務，因此其依基本條款第9條5款但書
      ，於施工中並未盡相當注意，被告不應負理賠責任等情。
      然按本件之契約係工程營造第三人意外責任險之保險契約
      ，並非侵權行為之損害賠償責任，則該保險基本條款之所
      謂「盡相當注意」之程度，是否即當然等同於前訴訟第三
      人主張侵權行為而法院判斷認原告未盡「善良管理人注意
      義務」，並非無疑。且第三人責任險之含義，本即希望透
      過保險之制度以減輕被保險人自身之責任，如本件保險基
      本條款所稱「盡相當注意」，解釋為應盡到與前訴訟認定
      之善良管理人探挖義務相同程度之注意，則依該條款之規
      定，被保險人造成第三人損害，如無過失，保險人固無庸
      負責，若被保險人因未盡善良管理人注意義務而造成第三
      人損害，於此處亦同認未盡相當注意，保險人可主張除外
      責任，顯與第三人責任險之制度目的相違，是認此處應解
      釋為除非被保險人即原告有故意或重大過失造成第三人損
      害，始屬未盡相當之注意，而被保險人不得請求保險給付
      。本件按前訴訟判決所認定之事實，原告於施工前已取得
      中油公司所交付之管線位置圖，且依該位置圖進行施工，
      而該施工圖之交付單位中油公司直至訴訟中詳細鑑定始知
      悉管線位置圖與現場實地不符，是原告於施工前確實有取
      得管線位置圖之資料，並於施工前已實地探挖，僅因探挖
      範圍僅五公尺，而未發覺與探挖地點相距七公尺之實際接
      觸點，縱其施工探挖過程未盡善良管理人注意義務而有過
      失，然其並非故意或有重大過失而挖斷油管，其管線圖本
      即存有不正確因素，是認原告施工前之作為（取得管線圖
      並為探挖）已符合保險契約基本條款第9條5款所定之已盡
      相當之注意。
    (3)被告另抗辯基本條款所指之設施位置圖，解釋上應係正確
      之設施位置圖，方符合理賠要件。然本件交付管線圖之中
      油公司，原先均不知其管線圖與實地不符，直至前訴訟經
      鑑定人實地測量比對，始知管線圖有誤，如何期待承包水
      公司施工之原告取得正確施工圖？且正因其施工有導致第
      三人損害之危險，始有投保本件營造工程第三人責任險之
      必要，故認被告抗辯應以「正確」設施位置圖為要件，係
      其逕加基本條款所無之文義，且與契約目的不符，自不可
      採。
  (三)保險契約基本條款第9條第5款但書所指「為修理或置換受損
    設施所需費用」，其賠償範圍為何，兩造亦有爭執。原告主
    張其已賠償中油公司之費用，依前訴訟判決為(1)油管修復費
    313,330元、(2)更換六公尺油管費11,220元(3)便當費用8,640
    元、(4)消防費用支出31,060元、(5)其他單位支援5,775元、
    (6)漏油損失1,647,760元，及上開各項金額自87年9月23日起
    至清償日止，按年利率百分之五計算之利息，共計給付中油
    公司2,741,574元，故上開項目均為本件保險請求之範圍（
    本院卷189－1、189－2頁呈報狀、196頁明細表），被告就
    其中(1)(2)(3)(5)三項，及遲延利息部分均認屬依契約可以支付
    之項目（卷192、193頁筆錄），其他消防費用支出、漏油之
    油料損失，則非屬修理或置換受損設施所需費用。是有關項
    目部分，兩造確有爭執者，為消防費用及油料損失二項。經
    查：基本條款第9條5款約定之保險契約給付範圍，載明「修
    理或置換受損設施所需費用」，原告損壞之管線係第三人中
    油公司之油管，惟油管內之油料係屬流動狀態，而與管線明
    顯係不同二種物體，且係油管所輸送之物，而非附屬於油管
    之設施；再從該條文整體觀察，其約款為：「因損害管線、
    管路、線路及其有關設施所致之賠償責任。但被保險人證明
    施工前已取得上述設施位置圖及有關資料，並於施工中已盡
    相當注意者，為修理或置換受損設施所需費用不在此限。」
    ，可知約款前段即本文部分，所設定除外事項之範圍較大，
    包含所有因損害管線所導致之賠償責任（如實際遭損害之物
    體與擴大損害），但例外於符合特定要件時，始就特定部分
    即修理或置換「受損設施」之費用納入保險給付範圍，是認
    本件被告抗辯油料損失非屬契約給付範圍，應屬可採。又消
    防支出部分，雖與油料有關，但亦係避免或減輕油管此一管
    線設施因燃燒而擴大損害之必要行為，依保險法第33條第1
    項規定：「保險人對於要保人或被保險人，為避免或減輕損
    害之必要行為所生之費用，負償還之責。其償還數額與賠償
    金額，合計雖超過保險金額，仍應償還。」參照此立法目的
    ，此種減免損失必要行為所生費用，縱超過保險金額，保險
    人仍應償還，以鼓勵被保險人勇於採取防免措施，減少損害
    發生；再參照從事保險理賠、公證之宏昱保險公證人公司，
    就本件第三人責任之保險理賠範圍，亦將消防費用支出一項
    列入，而未扣除（本院卷18頁公證公司函），足認上開消防
    費用亦屬保險人應償還之費用。是原告依本件保險契約得請
    求者，為(1)油管修復費313,330元、(2)更換六公尺油管費11,
    220元(3)便當費用8,640元、(4)消防費用支出31,060元、(5)其
    他單位支援5,775元，及上開各項金額自87年9月23日起至原
    告清償中油公司日止，按年利率百分之五計算之利息。因原
    告共給付中油公司2,741,574元，據前訴訟判決主文可知賠
    償數額2,017,785，利息即為723,789元，依本件保險契約應
    給付之項目合計金額370,025與前開給付總額金額比例計算
    ，可知本件保險人應負擔之利息部分應為132,730元（723,
    789X370,025/2,017,785=132,730，元以下四捨五入），是
    本件原告得請求被告負擔之損失金額為502,755元，依兩造
    營造綜合保險批單144條款，被保險人應負擔自負額損失金
    額10%，損失金額500,000元以內者，自負額一律為10,000元
    （卷40頁批單），是上開損失金額經扣除10%自負額後，原
    告得請求被告給付者為452,480元（502,755Ｘ (1-10%)=452
    ,480，元以下四捨五入）。
六、綜上所述，依本件保險契約基本條款9條5款，原告損害第三
    人中油公司油管之損失，本件保險契約應負擔之損害為油管
    修復費、更換六公尺油管費、便當費用、消防費用、其他單
    位支援等費用，及上開費用之法定遲延利息，合計共502,75
    5元，扣除本件原告之自負額10%，是原告請求被告給付
    452,480元，及自本件起訴狀繕本送達翌日起即94年2月19
    日起至清償日止，按週年利率百分之五計算之利息，自屬有
    據，應予准許。逾此範圍之請求則無理由，應予駁回。
七、本件判決之基礎已臻明確，兩造其餘之攻擊防禦方法及舉證
    ，核與判決無影響，毋庸一一論列，併此敘明。
八、兩造均陳明願供擔保，請求宣告假執行及免為假執行，惟本
    判決所命給付之金額未逾新台幣500,000元，依民事訴訟法
    第389條第1項第5款規定，應依職權宣告假執行，是就原告
    勝訴部分，得假執行；被告聲明願供擔保，請求免假執行部
    分，爰酌定相當擔保金額准許之。另原告敗訴部分，其假執
    行之聲請，失所依據，不應准許，應駁回之。
九、結論：本訴部分原告之訴為一部有理由，一部無理由，依民
    事訴訟法第79條、第389條第1項第5款、第392條第2項、第
    3項，判決如主文。
中　　華　　民　　國　　94　　年　　8　　月　　15　　日
                  民事第三庭    法    官　蔡孟珊
以上正本證明與原本無異。
如不服本判決，應於送達後二十日內，向本院提出上訴狀並表明
上訴理由，如於本判決宣示後送達前提起上訴者，應於判決送達
後，二十日內補提上訴理由書（須附繕本）。
中　　華　　民　　國　　94　　年　　8　　月　　15　　日
                                書 記 官  謝育錚
